臺北高等行政法院判決
　　　　　　　　　　　　　　　92年度訴字第02645號
　　　　　　　　　　　　　　　.
原　　　告　德周建設股份有限公司
代　表　人　甲○○
訴訟代理人　戊○○
被　　　告　財政部臺北市國稅局
代　表　人　張盛和（局長）
訴訟代理人　丙○○
　　　　　　乙○○
　　　　　　丁○○
上列當事人間因營業稅事件，原告不服財政部中華民國92年4月
15日台財訴字第0910025049號訴願決定，提起行政訴訟。本院判
決如下：
　　主　文
原告之訴駁回。
訴訟費用由原告負擔。
　　事  實
一、事實概要：緣原告民國89年度收取股利收入，金額計新臺幣
    （下同）1,242,000元，於申報89年度最後一期銷售額與稅
    額時，涉嫌未依兼營營業人營業稅額計算辦法規定，按當年
    度不得扣抵比例調整進項稅額，致短漏報營業稅額計7,88
    5,059元，案經臺北市稅捐稽徵處查獲，審理違章成立，核
    定補徵營業稅7,885,059元，並函告原告該補徵稅額以其累
    積留抵稅額扣抵之。原告不服，申請復查結果，原核定補徵
    稅額經重行核算更正為7,883,719元，原告仍不服，提起訴
    願，亦遭決定駁回，遂提起本件行政訴訟。
二、兩造聲明：
  (一)原告聲明：訴願決定及原處分均撤銷。
  (二)被告聲明：駁回原告之訴。
三、兩造之爭點：
　(一)原告主張之理由：
    1.行為時營業稅法（下稱營業稅法）第14條第2項規定：「
      銷項稅額指營業人銷售貨物或勞務時，依規定應收取之營
      業稅額。」同法第15條第3項規定：「進項稅額指營業人
      購買貨物或勞務時依規定支付之營業稅額。」同法第15條
      第1項規定：「營業人當期銷項稅額，扣減進項稅額後之
      餘額，為當期應納或溢付營業稅額。」同法第19條第3項
      規定：「營業人因兼營第8條第1項免稅貨物或勞務，或因
      本法其他規定而部分不得扣抵情形者，其進項稅額不得扣
      抵銷項稅額之比例與計算辦法，由財政部定之。」又按營
      業稅法第8條第1項所規定免稅貨物或勞務，分別為：一、
      出售之土地。二、供應之農田灌溉用水。三、醫院診所．
      ．．三十二、經營洐生性金融商品等．．．。總共免徵營
      業稅共有三十二款。其中「股利」未列入免稅項目之一。
      亦即不屬第8條第1項免稅貨物或勞務範圍。據此「股利」
      應不適用第19條第3項規定之兼營營業計算辦法，昭然若
      揭，此亦符合財政部76年4月4日台財稅第7558067號函釋
      ：「．．．
      二、營業人取得之股利，核非營業稅法規定之課稅範圍，
      專營投資業務之營業人取得之進項憑證所支付之進項稅額
      ，應不得申報扣抵或退返。」
    2.依所得稅法第14條、第42條、財政部76年4月4日台財稅第
      7558067號函釋以及78年5月22日台財稅第780651695號函
      釋清楚闡述「股利」屬所得稅法第14條規定之綜合所得稅
      所得種類之一。其與薪資所得、利息所得、租賃所得……
      等同等類。復依所得稅法第42條規定，公司組織之「股利
      」收入不計入公司所得額課稅，但應依同法第66條之3規
      定，計入其股東可扣抵稅額戶餘額。亦即公司組織之「股
      利」最後係併入股東綜合所得稅。明白指出「股利」屬所
      得稅之範籌，與營業稅無關，亦符合前述財政部76年4月4
      日台財稅第7558067號函釋。
    3.依據營業稅法第1條規定：「在中華民國境內銷售貨物或
      勞務及進口貨物，均應依本法規定課徵營業稅。」「股利
      」為投資事業所獲之股息，本身非屬營業行為，故公司組
      織，「股利」收入不列入營業稅課徵範圍。且股利收入本
      身並無進項稅額，也就無扣抵問題，即非屬營業稅課徵範
      圍，亦不適用營業稅法規定申辦兼營營業人或直接扣抵法
      之必要。其財政部78年5月22日台財稅第780651695號函釋
      ：「……二、兼營投資業務之營業人於年度中所收之股利
      收入，為簡化報繳手續，得暫免列入當期之免稅銷售額申
      報，俟年度結束，將全年股利收入，彙總加入當年度最後
      一期之免稅銷售額申報計算……依兼營營業人營業稅額計
      算辦法之規定，按當年度不得扣抵比例計算調整稅額……
      。」顯違背所得稅法之意涵。該行政命令與所得稅、營業
      稅母法相抵觸，應屬無效。且與「股利」同屬類別之薪資
      所得、利息所得，租賃所得……等，為何未列入兼營營業
      人營業稅額計算辦法之規定，按當年度不得扣抵比例計算
      調整稅額？基此，被告任事用法，顯有不當，損害人民權
      益。
    4.89年原告於民權東路6段投資興建維瓦第花園大廈，採先
      建後賣，自87年9月23日起造預計90年完工後出售。因此
      89年屬未興建完成期間，未經營銷售業務。故當年度無銷
      售營業額，由申報營業情形可證之。惟工程之進行，投入
      人工、材料費用等成本，89年度達161,657,750元，其進
      項稅額有8,082,887元。因無銷售額均列為留抵稅額。查
      該支付之工程款及進項稅額全部屬該興建維瓦第花園大廈
      之直接成本，由帳載可查明。雖原告89年年底轉來投資收
      益有股利收入1,242,000元，惟基於上開之釋令，股利收
      入非屬原告之營業額，亦非兼營營業人之營業收入，當年
      度進項稅額自不適用兼營營業人稅額計算辦法辦理。再則
      投資股利收入取得之進項憑證所支付之進項稅額不得扣抵
      已規定明確，應無申請直接扣抵法之必要。
    5.按財政部78年5月22日台財稅第780651695號函釋：「核定
      兼營投資業務之營業人，於年度結束時，彙總列入當年度
      最後一期之免稅銷售額之股利．．．依兼營營業人營業稅
      額計算辦法之規定．．．比例調整稅額．．．」。該釋令
      與上開釋令顯相互矛盾。其不合法、不合理、不公平事實
      如下：
      (1)依據司法院釋字397號解釋意旨及財政部83年2月8日台
        財稅第831582472號函釋關於免稅收入（股利）計徵營
        業稅，似應遵循上述規定之租稅立法本意。查兼營營業
        人營業稅額計算辦法，係在於精準計算出公平、合理的
        租稅負擔。「股利」既非屬營業稅課稅範圍，經司法院
        解釋納入兼營營業人計算方式課徵，惟實務上仍有多種
        不同方法應不違背實質課稅原則下，適用公平合理的方
        式計徵，如上述證所稅停徵期間從事證券買賣其費用及
        利息支出分攤原則，乃符合事實之課稅方法。兼營營業
        人計算辦法第8條之1，亦規定可採用直接扣抵法，似與
        上述所得稅法精神相似。原告進項稅額按進項內容，均
        可查出直接歸屬營建成本。非股利之進項稅額，適用直
        接扣抵法課徵符合事實及實質課稅原則，原告遵照財政
        部76年4月4日台財稅第7558367號函釋，有關股利進項
        稅額並未申報列入得扣抵進項稅額。基此，不應有兼營
        營業人營業稅額計算辦法比例計算之適用。
      (2)原告當年度建造之房屋未完成，亦未出售，並無銷售房
        屋營業額。惟該興建房屋支付工程成本取得進項稅額達
        8,082,887元，基於會計原理「收入與成本配合原則」
        及營業稅法規定，該進項稅額應列留抵稅額，待房屋出
        售申報營業額發生銷項稅額時，做為銷項稅額扣減進項
        稅額之用，始符合事實與法令。惟被告引用「兼營營業
        人營業稅額計算辦法」，將原告當年度營業收入33,745
        元及股利收入1,242,000元調整原告可扣抵之進項稅額
        8,082,887元之不可扣抵金額達7,883,719元。上述課稅
        方法，營業收入與補徵稅額，顯然不成比例，該營業額
        要課稅達7,883,719元，不合比例原則，違反行政程序
        法第7條之規定。
      (3)查各種租稅法令，有關違章行為所處之補稅罰鍰均不超
        過違章標的營業額或所得額。然本件原告全年之收入僅
        1,275,745元，如依現行所有租稅法令補罰最高金額亦
        僅全部收入1,275,745元，惟原核定補繳營業稅高達7,8
        83,719元，相當於當年度全部營業收入之六倍之多。世
        界各國也不曾有如此高之行政處罰。如此立法應不是保
        障人民財產之民主政府所應為。稽徵機關為達到課稅目
        的，亦應顧及人民權益，以同樣可達成課稅之目的之直
        接扣抵法視之課徵之，以減少原告權益損失，符合憲法
        精神及行政程序法「比例原則」。
  (二)被告主張之理由：
    1.按「營業人因兼營第8條第1項免稅貨物或勞務，或因本法
      其他規定而有部分不得扣抵情形者，其進項稅額不得扣抵
      銷項稅額之比例與計算辦法，由財政部定之。」為行為時
      營業稅法第19條第3項所明定。次按「兼營營業人應依本
      法第4章第1節規定計算營業稅額部分，適用本辦法之規定
      。前項稱兼營營業人，指依本法第4章第1節規定計算稅額
      ，兼營應稅及免稅貨物或勞務者，……」、「本辦法所稱
      當期或當年度進項稅額不得扣抵銷項稅額之比例（以下簡
      稱不得扣抵比例），係指各該期間免稅銷售淨額及依第4
      章第2節規定計算稅額部分之銷售淨額，占全部銷售淨額
      之比例。但土地及各級政府發行之債券及依法應課徵證券
      交易稅之證券之銷售額不列入計算。」、「兼營營業人於
      報繳當年度最後一期營業稅時，應按當年度不得扣抵比例
      調整稅額後，併同最後一期營業稅額辦理申報繳納，其計
      算公式如左：調整稅額=當年度已扣抵之進項稅額-（當年
      度進項稅額-當年度依本法第19條第1項規定不得扣抵比例
      之進項稅額）×（1-當年度不得扣比例）…」分別為行為
      時兼營營業人營業稅額計算辦法第2條、第3條第1項及第
      7條所明定。復依「說明：二、營業人取得之股利，核非
      營業稅法規定之課稅範圍，專營投資業務之營業人取得之
      進項憑證所支付之進項稅額，應不得申報扣抵或退還。」
      。另按「說明：二、兼營投資業務之營業人於年度中所收
      之股利收入，為簡化報繳手續，得暫免列入當期之免稅銷
      售額申報，俟年度結束，將全年股利收入，彙總加入當年
      度最後一期之免稅銷售額申報計算應納或溢付稅額，並依
      『兼營營業人營業稅額計算辦法』之規定，按當年度不得
      扣抵比例計算調整稅額，併同繳納。」及「……因計算錯
      誤致溢報進項稅額，如經查明該溢報之稅額實際僅虛增累
      積留抵稅額尚未辦理扣抵或退稅，不發生逃漏稅款者，依
      司法院大法官會議釋字第337解釋意旨，應免按營業稅法
      第51條第5款規定處罰。」亦分別經財政部78年5月22日台
      財稅第780651695號函，及財政部83年12月6日台財稅第83
      1624401號函釋在案。又「…又財政部77年7月8日台財稅
      字第761153919號函釋稱兼營投資業務之營業人於年度中
      取得之股利，應於年度結束時彙總列入當年度最後乙期免
      稅銷售額申報，並依兼營營業人營業稅額計算辦法之規定
      ，按當期或當年度進項稅額不得扣抵銷項稅額之比例計算
      調整應納稅額，併同繳納，僅釋示兼營營業人股利所得如
      何適用上開辦法計算其依法不得扣抵之進項稅額，並未認
      股利收入係營業稅之課稅範圍，符合營業稅法意旨，與憲
      法尚無違背。．．．。」復為司法院釋字第397號解釋闡
      明在案。
    2.本件原告違章事實依臺北市89年兼營投資業務營業人取得
      股利收入明細表、臺北市稅捐稽徵處信義分處90年11月5
      日北市稽信義甲字第9090941900號調查函等資料附案可稽
      ，違章事證明確，洵堪認定。
    3.原告主張股利收入應非屬營業稅課稅範圍，而公司於89年
      度收取被投資公司第一次大額股利分配，當年度應可免依
      兼營營業人稅額辦法調整，請撤銷補徵營業稅7,883,719
      元云云，依財政部78年5月22日台財稅第780651695號函釋
      規定及司法院釋字第397號解釋意旨，兼營投資業務之營
      業人其年度股利收入應彙總加入當年度最後一期之免稅銷
      售額申報，計算應納或溢付稅額按當年度不得扣抵比例計
      算調整稅額併同繳納；本件原告漏未依法調整致短漏報營
      業稅，因原告89年12月起至90年10月止，累積留抵稅額均
      大於所漏應補徵稅額，臺北市稅捐稽徵處信義分處依法核
      定自原告累積留抵稅額抵繳其應補徵稅額7,883,719元，
      並無違誤。
    4.原告所引財政部76年4月4日台財稅第7558067號函釋，係
      指專營投資業務之營業人取得股利收入非屬營業稅課稅範
      圍，相對地，其進項稅額自不得申報或退還而言。至於兼
      營營業人取得之股利收入，如許其免予列入計算依法不得
      扣抵比例，則此項與股利收入有關之各項費用之進項稅額
      ，均將併作應課徵營業稅之進項稅額，而予全數扣抵，使
      其相關進項費用完全無租稅負擔，相較於專營投資業務者
      之此等進項稅額完全不能扣抵，有失公平，且將誘使專營
      投資業務者藉銷售少數應稅貨物或勞務而成為兼營投資業
      務之營業人，將投資業務之進項稅額得以悉數扣抵，規避
      稅負，自非合理，此觀司法院釋字第397號解釋理由書自
      明，原告主張顯有誤解。是本件原告未依規定就其股利收
      入計算不得扣抵比例調整稅額，臺北市稅捐稽徵處依法核
      定應補徵稅額，並自其累積留抵稅額抵繳之，揆諸首揭規
      定函釋意旨並無不合，應予維持。
　　理  由
一、按「營業人因兼營第八條第一項免稅貨物或勞務，或因本法
    其他規定而有部分不得扣抵情形者，其進項稅額不得扣抵銷
    項稅額之比例與計算辦法，由財政部定之。」及「納稅義務
    人，有左列情形之一者，除追繳稅款外，…一、…五、虛報
    進項稅額者。」分別為營業稅法第19條第3項及第51條第5款
    所明定。本件原告係兼營投資業務之營業人，未依兼營營業
    人營業稅額計算辦法第8條之1之規定，向稽徵機關申請核准
    採用直接扣抵法，計算營業稅，其取得89年度股利收入計1,
    242,000元，未依規定列入當年度最後一期之免稅銷售額申
    報，並依兼營營業人營業稅額計算辦法之規定，按當年度進
    項稅額不得扣抵銷項稅額之比例計算調整應納稅額，併同繳
    納，致短漏營業稅，經原告申請復查結果為被告重行核算其
    短漏7,883,719元等事實，為兩造所不爭執，並有原處分機
    關91年3月4日北市稽法乙字第09160026400號復查決定書一
    份附於被告答辯可稽，堪信為真。
二、茲原告所爭執者，為主張股利收入非屬營業稅課徵範圍，亦
    非營業稅法第8條各條款規定免徵營業稅範圍，則該收入與
    營業稅法無關，亦即非屬營業人之營業額，以此可知已無專
    營或兼營之區別，而單純屬所得稅法課徵範圍之所得，如利
    息收入．．．等。因此股利收入自不應併入兼營營業人營業
    稅額計算辦法辦理之云云。
三、查財政部根據營業稅法第19條第3項之授權訂定「兼營營業
    人營業稅額計算辦法」，該辦法第7條規定：「兼營營業人
    於報繳當年度最後一期營業稅時，應按當年度不得扣抵比例
    調整稅額，併同最後一期營業稅額辦理申報繳納，．．．」
    財政部依據上開辦法，於77年7月8日以台財稅字第76115391
    9號函釋稱：「兼營投資業務之營業人於年度中取得之股利
    ，應於年度結束時彙總列入當年度最後乙期免稅銷售額申報
    ，並依兼營營業人營業稅額計算辦法之規定，按當期或當年
    度進項稅額不得扣抵銷項稅額之比例計算調整應納稅額，併
    同繳納。」上開兼營營業人營業稅額計算辦法及財政部77年
    7月8日台財稅字第761153919號函釋，業經司法院作成釋字
    第397號解釋，認兼營營業人營業稅額計算辦法係基於營業
    稅法第19條第3項具體明確之授權訂定，並未逾越法律授權
    之目的及範圍，與租稅法律主義並無抵觸。另財政部77年7
    月8日以台財稅字第761153919號函釋內容，僅釋示兼營營業
    人股利所得如何適用上開辦法計算其依法不得扣抵之進項稅
    額，非在增加其銷項稅額，亦非認股利收入係屬營業稅課稅
    範圍，而對股利收入課徵營業稅，符合營業稅法之意旨，解
    釋在案。嗣因業者對上項股利收入範圍尚欠明瞭，財政部復
    以78年5月22日台財稅字第780651695號函釋稱：「兼營投資
    業務之營業人於年度中所收之股利收入，為簡化報繳手續，
    得暫免列入當期之免稅銷售額申報，俟年度結束，將全年股
    利收入，彙總加入當年度最後一期之免稅銷售額申報計算應
    納或溢付稅額，並依『兼營營業人營業稅額計算辦法』之規
    定，按當年度不得扣抵比例計算調整稅額，併同繳納，本部
    已於77年7月8日台財稅第761153919號函規定在案。茲據反
    映，業者對上項股利收入範圍尚欠明瞭，為免分歧，特參照
    獎勵投資條例施行細則第27條規定，明定股利及股票股利（
    未分配盈餘轉增資）二部分。至取得資本公積轉增資配股部
    分，係屬資本淨值會計科目之調整，應免予列入免稅銷售額
    申報。」等語。是依上說明，原告89年度股利收入1,242,00
    0元，未依規定列入當年度最後一期之免稅銷售額申報，並
    依兼營營業人營業稅額計算辦法之規定，按當年度進項稅額
    不得扣抵銷項稅額之比例計算調整應納稅額，併同繳納，逃
    漏營業稅，原處分予以核定補徵營業稅7,883,719元，於法
    並無不合，訴願決定予以維持，亦稱妥適。原告徒執前詞，
    訴請撤銷，為無理由，應予駁回。
四、兩造其餘攻防方法均與本件判決結果不生影響，爰不逐一論
    述，併此敘明。
據上論結，本件原告之訴為無理由，爰依行政訴訟法第98條第3
項前段，判決如主文。
中　　華　　民　　國　　 94     年　  1  　月 　28　　日
　　　　　　　　　 臺北高等行政法院第七庭
                            　　審判長法  官　鄭　小　康
                                      法  官　林  金  本
                                      法  官　李  玉  卿
上為正本係照原本作成。
如不服本判決，應於送達後20日內，向本院提出上訴狀並表明上
訴理由，如於本判決宣示後送達前提起上訴者，應於判決送達後
20日內補提上訴理由書（須按他造人數附繕本）。
中　　華　　民　　國　 　94     年　  1 　月　  28　　日
                                      書記官  張  靜  怡
